【裁判字號】    89,上易,343
【裁判日期】    890607
【裁判案由】    偽造文書
【裁判全文】
臺灣高等法院高雄分院刑事判決          八十九年度上易字第三四三號
    上訴人即
    自 訴 人  甲○○
    被    告  丙○○
              乙○○
右上訴人因被告等偽造文書案件，不服台灣高雄地方法院八十六年度自更字第一三號
中華民國八十九年一月二十一日第一審判決，提起上訴，本院判決如左：
      主      文
原判決撤銷，發回台灣高雄地方法院。
      理      由
一、本件自訴意旨詳自訴狀（如附件）。
二、按犯罪之被害人得提起自訴，刑事訴訟法第三百十九條第一項前段定有明文。又
    此之所稱犯罪之被害人，固以因犯罪而直接被害之人為限，惟所謂直接被害人，
    係指其法益因他人之犯罪而直接受侵害者而言。故財產法益被侵害時，其財產之
    所有人即為直接被害人。（最高法院三十二年非字第六八號判例參照）。
三、依自訴人指稱：系爭土地（鳥松鄉○○段六七一及七五一號）係其與被告丙○○
    、乙○○及謝陳秋、嚴陳淑芬之父陳元侯留下之遺產，被告乙○○於民國（下同
    ）八十四年五月間，偽造謝陳秋、嚴陳淑芬之繼承拋棄書，持向地政事務所辦理
    繼承登記其一人所有，因被告乙○○係不法辦理繼承登記，自訴人先前之拋棄繼
    承亦不生效力，則系爭土地仍屬全體繼承人公同共有，乃被告間並無債權存在，
    竟共謀虛設新台幣六千萬元之抵押權予被告丙○○，顯已侵害自訴人之繼承權等
    情。按繼承因被繼承人死亡而開始，又繼承人自繼承開始時，承受被繼承人財產
    上之一切權利義務，民法第一千一百四十七條、第一千一百四十八條前段分別定
    有明文。此一繼承之效力係隨著被繼承人之死亡而當然發生，不因繼承是否為繼
    承之意思表示，亦不因已否為繼承登記而異，是自訴人於其父死亡時（民國六十
    五年間），因繼承開始而為系爭土地共有人甚明。雖然，上開土地被告乙○○已
    於八十四年五月五日完成繼承登記而為土地所有人，但自訴人既否定被告乙○○
    係合法取得此項繼承之財產（此部分業經原審法院八十五年度訴字第二三三五號
    判處有期徒刑一年八月），並以自訴人係合法繼承人，被告間竟於八十五年二月
    二十三日虛偽設定上開抵押權，即已侵害自訴人繼承土地所有權之完整性，依自
    訴人上開指訴，其為直接被害人無疑，依法自得提起自訴。至自訴人上開拋棄繼
    承於合法辦理繼承登記效力如何，乃另一問題。
四、原審以自訴人於被告等以自訴人既非其所自訴被告二人為上開虛偽設立抵押權犯
    行時之系爭土地所有權人或對於該財產有事實上管領力之人，即非犯罪時之直接
    被害人，縱使因自訴人主張其前拋棄繼承係不生效力，且被告前經法院判刑之偽
    造其他繼承人之印鑑犯行為實在，本件自訴被告二人之虛偽抵押權設立登記之行
    為與自訴人受損之法益並無直接關係，嗣後自訴人若取得繼承系爭土地權益，亦
    不能追溯認自訴人於本件犯罪時為直接被害人。故本件自訴人所訴之前揭被告二
    人使公務員登載不實之犯罪事實，縱認屬實，其所侵害之法益亦僅為屬國家法益
    之土地登記之正確性，自訴人並未受有直接之損害為由，而諭知自訴人不受理，
    尚有未洽。自訴人上訴意旨執此而指摘原判決不當，為有理由，應將原判決撤銷
    ，並為當事人之審級利益，發回原審法院，另為妥適之裁判。並不經言詞辯論為
    之。
五、據上論結，應依刑事訴訟法第三百六十九條第一項但書、第三百七十二條，判決
    如主文。
中    華    民    國     八十九     年       六       月       七       日
                              臺灣高等法院高雄分院刑事第二庭
                                  審判長法官  曾永宗
                                        法官  曾玉英
                                        法官  邱永貴
右正本證明與原本無異。
不得上訴。
                                      書記官  鄭靜芳
中    華    民    國     八十九     年       六       月      八        日
                                                                        Ｆ


司法院資訊處製作；財團法人民間司法改革基金會備份。
